【裁判字號】    90,訴,600
【裁判日期】    900717
【裁判案由】    偽造有價證券
【裁判全文】
臺灣臺中地方法院刑事判決                            九十年度訴字第六號
    公  訴  人  臺灣臺中地方法院檢察署檢察官
    被      告  戊○○
    指定辯護人  本院公設辯護人  己○○
右列被告因偽造有價證券案件，經檢察官提起公訴（八十九年度偵字第七七二０、第
一一００二號），本院判決如左：
    主  文
戊○○無罪。
    理  由
一、公訴意旨略以：被告戊○○於民國八十八年間，經由證人甲○○向其父親即告訴
    人李正雄，借得付款銀行為三信商業銀行林森分行、帳號為三七三二點二號帳戶
    之支票簿使用，詎其明知告訴人李正雄授權同意其簽發使用之前開帳戶支票，僅
    限於支付其所經營之三氐有限公司（下稱三氐公司）貨款之用，竟基於概括之犯
    意，逾越上開授權範圍，未經告訴人李正雄之同意，連續偽以告訴人李正雄名義
    ，簽發如附表所示之支票，先後行使交付與如附表所示之乙○○等人，用以調取
現款，供己私用。嗣李正雄發現其上開支票帳戶陸續發生退票情事，始查知上情
    。因認被告涉犯刑法第二百零一條之偽造有價證券罪嫌云云。
二、按犯罪事實應依證據認定之，無證據不得推定其犯罪事實，刑事訴訟法第一百五
    十四條定有明文。又按所謂認定犯罪事實之證據，係指足以認定被告確有犯罪行
    為之積極證據而言，該項證據自須適合於被告犯罪事實之認定，始得採為斷罪之
    資料；又事實之認定，應憑證據，如未能發現相當確實證據，或證據不足以證明
    ，自不能以推測或擬制之方法，以為裁判之基礎，最高法院二十九年上字第三一
    ０五號、四十年臺上字第八六號判例著有明文。又按告訴人之告訴，係以被告受
    刑事訴追為目的，是其陳述是否與事實相符，自應調查其他證據以資審認；又事
    實審法院對於證據之取捨，依法雖有自由判斷之權，然積極證據不足證明犯罪事
    實時，被告之抗辯或反證縱屬虛偽，仍不能以此資為積極證據應予採信之理由，
    最高法院亦著有五十二年臺上字第一三００號及三十年上字第四八二號判例可資
    參照。又按認定犯罪事實所憑之證據，無論係直接證據或間接證據，其為訴訟上
    之證明，須於通常一般之人均不致有所懷疑，而得確信其為真實之程度者，始得
    據為有罪之認定，倘其證明尚未達到此一程度，而有合理之懷疑存在，復無其他
    調查途徑可尋，法院即應為無罪之判決，最高法院七十六年臺上字第四九八六號
    著有判例。
三、公訴人認被告涉有上開罪嫌，係以告訴人李正雄將所有前開支票帳戶出借與被
    告簽發使用之際，已經由其女兒即證人甲○○明確告知被告，前開帳戶之支票僅
    可簽發作為支付三氐公司貨款之用，不可挪移他用一節，業據告訴人李正雄、證
    人甲○○二人，於偵查中陳述明確；又被告持附表編號二、三（應為編號一之
    誤）所示支票，向證人乙○○借款時，向證人乙○○告稱，所借款項係分別作為
    家中因九二一地震受損之修繕房屋費用，及參與招標之押標金一情，已據證人乙○○於偵查中證述屬實，雖證人即被告之父親廖本源於偵查中證述，九二一地震
    房屋受損修繕款，係其支付，被告並無拿錢回家等語，然衡以廖本源係被告之父
    親，證詞難免有偏頗之虞，尚難採信；再附表編號一之支票，被告持向乙○○
    調現時，固稱欲支付貨款，並經被告提出華海有限公司（下稱華海公司）出具之
    應收帳款明細表一紙，表明於八十八年八月間及同年十一月間，支付華海公司十
    萬元、五千元及三萬四千零六十八元之貨款，然證人乙○○於偵查中證稱被告係
    於支票發票日前約二個月向其借款等語，是被告應係於附表編號一支票發票日八
    十八年十二月三十一日前二個月，即八十八年十月底間，持前開支票向證人乙○○借款，是被告當無可能於借得款項前之八十八年八月間，即以持附表編號一之
    支票向乙○○調得之現款，支付華海公司貨款之理，被告上開辯解，顯無可採；
    另被告於偵查中表明無法提出以附表編號三支票，向證人乙○○調借款項，參
    與招標之相關資料，甚且連究係參與何單位之招標事宜，均無法供明，且被告復
    稱無法提出其餘支票支付貨款之憑證等語，為其主要依據。
四、訊據被告堅決否認有上開偽造有價證券之行為，辯稱：伊於八十八年六月間在臺
    中縣烏日鄉伊所經營的三氐公司，向公司之股東暨會計甲○○借她父親李正雄之
    三信商業銀行支票使用，伊於八十二年間申請之支票曾被拒絕往來，信用不佳，
    無法申請支票使用，後因公司債權人要伊開支票保證，所以伊才向甲○○借支票
    使用，當時伊是向甲○○說，支票都會用在公司的經營上，並未限於僅於支付公
    司貨款之用，甲○○嗣於同月間拿了一本二十五張支票給伊，李正雄及甲○○均
    沒有告訴伊，支票的授權範圍只限於支付貨款，只說支票是用來公司經營用的，
    該支票簿用完之後伊有再申請一本，全部約使用了四、五十張支票；伊開票之習
    慣是開二至三個月後的票期，故乙○○持有的三張支票應該是在三個月前開的，
    附表編號一、二的支票款四十萬元，伊是向乙○○借貸，編號三的支票伊原來是
    要跟乙○○借三十七萬五千元現金，但他身上只有十萬元，所以只借伊十萬元，
    均是作為公司週轉用的，上開五十萬元全部存到李正雄三信商業銀行的支票存款
    帳戶裡，用來支付伊先前開給廠商的票款，該三張支票乙○○都有提示，但因為
    伊後來生意經營失敗而未領到錢；丙○○持有的四張支票都是在八十八年十月間
    開立的，伊在臺中市○○街丙○○住處附近跟丙○○借貸四十萬元，分四個月，
    於每月七日清償，所以開四張支票給他，伊亦是借款來週轉，該四十萬元是存入
    李正雄三信商業銀行的支票帳戶裡，用來支付到期的貨款及員工薪資，他只有提
    示一張，有三張沒有提示，該筆債務伊已清償五萬元；王茂松持有的支票是在八
    十八年十一月開立，支票是在伊南投戶籍地交給他，向他借二十萬元現金，直接
    拿到公司支付薪資，有部分存入李正雄帳戶裡；丁○○持有的二張支票，是在八
    十八年十月間開立，支票是在臺中市○○街他的住處交給他的，該筆借款是交給
    甲○○存到李正雄的帳戶裡；另外附表編號十一至十四號之支票應該沒有交付給
    別人，上開票據所借得的金錢都用在公司債務、貨款支出及員工薪資上，並未用
    於個人債務上，伊用李正雄的支票向他人調現，甲○○應該都知道此事等語。
五、經查：
（一）告訴人李正雄於九十年三月二十日本院審理時陳稱：「八十八年六月間甲○○
      跟我說要借我的支票帳戶來使用，我告訴她只能用在公司貨款上，就是用在公
      司貨物賣出去收到的錢，再用來支付廠商的貨款，不能用在支付員工薪水或者
      其他用途。起訴書附表編號一到十的支票我都認為超過我的授權範圍，至於十
      一到十四的部分，我只有看到票頭，也沒有人提示過，不知被告做何用途。」
      等語。惟向他人借用支票而用於公司業務經營，為吾國社會所常見，若出借人
      即支票名義人雖為確認其擔保之債務範圍，而對支票之用途多所限制，但多限
      於須用於公司業務經營之用，而禁止用於私人債務上。惟本案告訴人除限於公
      司業務經營之用，更進一步限制用於支付公司貨款之用，其他諸如支付員工薪
      資等有關公司業務經營之事項，均在禁止之列，此顯與社會之一般情形不符，
      且告訴人就此重要之事項，亦未提出書面之資料，以證明其之指述與事實相符
      ，告訴人之指述實令人生疑。又公設辯護人於九十年三月二十日本院審理時，
      請求訊問告訴人：在借票的過程中告訴人李正雄與被告戊○○有否見過面？告
      訴人答稱：「借票過程中我沒有跟被告見過面，但在此之前及之後，被告有到
      家裡來，我有詢問過公司的經營狀況。」等語，被告亦供稱：「借票過程中我
      都沒有與李正雄見過面。」等語，足證在借用支票之過程中，告訴人與被告均
      未見面，均是經由證人甲○○居中轉告及處理，證人甲○○雖於九十年四月二
      十四日本院審理時證稱：「八十八年六月間戊○○跟我說要向我父親借票使用
      ，是要用來支付公司貨款，沒有提及可以用來支付員工薪資。後來我就跟我父
      親借票，告訴我父親說是要用來支付公司的貨款，我父親就同意借給被告三信
      商業銀行的支票給被告使用，我父親有強調說要有貨款存入他的帳戶內才能開
      票出去。」云云，然證人甲○○因受被告委託向其父親李正雄借用支票，後因
      被告退票而致使其父親須付發票人責任，並於偵查期間以告發人之身分提出告
      發，是其於本案係與被告立於對立而有利害衝突之地位。且證人甲○○於九十
      年四月二十四日本院審理時陳稱：「（被告向妳借票時是否有言明是要給付貨
      款用的？）借票當時有一筆特定的貨款要支付，所以要向我父親借票，但後來
      戊○○繼續開票付款，我認為他應該是用在支付貨款上的。」等語，亦可認為
      證人甲○○僅是主觀認為，被告借款應只限用於支付貨款上，其是否有明確告
      知被告，頗有疑問。再者，其為三氐公司之會計及股東，對公司財務之狀況自
      屬清楚，員工薪資是否有拖欠，貨款是否能及時支付，此均為其職務範圍內輕
      易即知之事，其陳稱對公司財務並不清楚，亦難以採信，其證稱借用之支票，
      僅能用於貨款之支付上，顯與事理相違，其上開陳述有多處可疑，是公設辯護
      人陳稱：「本案都是由甲○○與被告聯絡，告訴人在他們聯絡過程中並不清楚
      。告訴人有可能因退票金額過大，不願負擔票據責任，所以提出本件告訴。」
      等語，應與經驗法則相符，有其可採信之處。
（二）被告於本院審理時供稱：附表編號一之支票，伊於八十八年十月十八日向乙○○借貸，當日交十五萬元給甲○○存入李正雄帳戶，餘額再於八十八年十月二
      十日加上四萬元，共九萬元再存入李正雄帳戶內，編號二之支票，伊於八十八
      年九月二十日向乙○○借得二十萬元再加上四萬元，交由甲○○存入李正雄帳
      戶內，編號三之支票，伊於八十八年九月七日向乙○○借得十萬元，再加上三
      萬元，由伊自己存入李正雄帳戶內等情，被告之供述核與告訴人李正雄名義之
      支票存款往來簿內容相符（見八十九年度偵字第七七二０號偵查卷第六十頁至
      第六十三頁），支票作為遠期信用之擔保，雖與支票之法理不符，但卻為吾國
      社會使用支票之常見情形，是支票之票載發票日常為實際發票日後數月，被告
      所稱：伊開票之習慣是開二至三個月後的票期等語，應與社會常態相當，亦與
      前述之借貸時間大致相符。而證人乙○○於九十年五月十五日本院審理時亦證
      稱：編號三之支票，伊實際上只借被告十萬元等語。證人甲○○於九十年六月
      七日本院審理時證稱：存摺內存入款項有伊名字者，都應該是由伊拿去存入的
      等語，均與被告前開供述內容相一致，足證被告上開借款金額確均係存入告訴
      人李正雄之支票存款帳戶內，用以支付三氐公司業務之用，並未用於被告私人
      用途。
（三）證人乙○○於九十年五月十五日本院審理時證稱：「我在三氐公司工作一年多
      ，於八十八年十二月離職。」、「我有於八十七年間投資五十萬元在三氐公司
      做珍珠板廚具檯面，後來因為板材有問題，所以五十萬轉為借款。」、「有關
      編號一部分的支票，八十八年十月初戊○○借款時有說借款是要拿去做九二一
      房屋受損的修繕費用，我就跟我父親借這筆錢，戊○○就去跟我父親拿，當時
      我在三氐公司上班，戊○○拿錢回來時有跟我說這筆錢是從我父親那邊借來的
      ，然後就直接拿給甲○○，但做何用途我不清楚。」等語。被告對此辯稱：「
      附表編號一的支票，我是跟乙○○說要拿來修繕房屋用的，我後來去跟乙○○
      的父親拿錢，錢拿回來之後就交給甲○○跟她說該筆錢要拿來付員工薪水及貨
      款。我並沒有叫甲○○匯錢給我父親。我跟乙○○借錢時甲○○也有在場，所
      以她知道我只是以修繕房屋的名義向乙○○借錢。」、「（為何向乙○○借款
      時不以真正用途為名義向乙○○借錢，而要以修繕房屋為理由？）因乙○○是
      公司員工，我怕告訴他公司薪水發不出來，他會馬上離職。」等語。又證人即
      被告父親廖本源於九十年一月三十日偵查時證稱：九二一地震伊住處有受損，
      修理費花了二、三十萬元，錢都是伊自己籌出來的，伊兒子並沒有拿錢回家給
      伊等語，足證被告並未將該筆二十萬元交給其父親廖本源作為房屋修繕費用，
      且被告亦可說明其借入金錢之使用情形，並與支票存款往來簿記載情形相符，
      被告確將該筆借款用於公司業務上等情，應可認定。
（四）被告於本院審理時供稱：附表編號四、五、六之支票，伊於八十八年十月七日
      向張國與借四十萬元，加上伊現有之現金四十四萬元，共四萬元，於當日存入
      李正雄帳戶內等語，核與告訴人李正雄名義之支票存款往來簿內容相符。證人
      丙○○於九十年四月二十四日本院審理時結證稱：「（與被告之債務關係？）
      被告自八十五、六年間跟我有借貸關係，八十八年下半年有開李正雄的票來跟
      我調現，金額是四十萬元，他是一次借，開了四張他個人名義的本票給我，後
      來又拿李正雄名義的四張支票給我，將本票換回去，跟我說這是收回來的貨款
      。後來我有去提示一張，但被退票，另外三張我就沒有提示過。」、「（被告
      跟你借款當時有無告知用途？）他只說是公司要用。」等語，亦與被告前揭辯
      詞相符，被告確有將上開借款金額存入告訴人李正雄之支票存款帳戶內，用以
      支付三氐公司業務費用。
（五）被告於本院審理時供稱：附表編號九之支票，伊於八十八年十一月一日向丁○○借款十七萬元，當日存入李正雄帳戶內，編號十之支票伊於八十八年十月二
      十五日交予甲○○十五萬元存入李正雄帳戶內，餘額於八十八年十月二十六日
      再加上伊現有之現金，存二十五萬五千元於李正雄帳戶內等語，核與告訴人李
      正雄名義之支票存款往來簿內容相符。證人丁○○於九十年五月十五日本院審
      理時證稱：「戊○○有拿四、五張李正雄的票來跟我借款，只有一、二張有兌
      現，其中三張沒有兌現，一張二十五萬六千元，他再拿客票來跟我換。十七萬
      五千元借款時間大概在八十八年九二一地震前，戊○○借錢的理由先是跟我說
      要拿來付其他工程的款項。附表編號十的十九萬四千五百元支票，戊○○跟我
      說要修繕房子的。這些借款我都是開我的票交給被告去領錢的，跳票之後我找
      不到戊○○所以只好找甲○○要錢，後來我與甲○○以每張票五萬元和解。」
      等語。證人丁○○之證詞與被告之辯詞大致相符，應屬事實。其雖證稱編號十
      之支票被告告知是要用作房屋修繕用，惟被告就此辯稱：「我跟丁○○調來的
      錢都是交給甲○○存到李正雄的帳戶內用來支付票款，我沒有將借來的錢寄回
      家裡，因我怕丁○○如果知道我借款是要付李正雄的票款，會不願借款給我，
      當時正好發生九二一地震，所以我以這個理由向他借錢。」等語，惟證人廖本
      源證稱房屋之修理費用是其自己籌出來的，且被告亦可說明其借入金錢之使用
      情形，並與支票存款往來簿記載情形相符，被告確有將該筆金額用於公司業務
      經營。
（六）被告於本院審理時供稱：附表編號八之支票，伊於八十八年十一月五日向堂舅
      王茂松借款二十萬元，當日伊存三萬二千元進入李正雄帳戶內，其餘金額交由
      甲○○當公司雜支及發薪資用等語，核與告訴人李正雄名義之支票存款往來簿
      內容相符。證人甲○○於九十年四月二十四日本院審理時陳稱：「（被告開票
      借得的現金是否會用在員工薪資或公司相關業務上？）是有這樣的事情。」等
      語，足證被告所辯，尚非虛言。另外附表編號十一至十四號之支票，被告辯稱
      ：應沒有交付給別人等語。告訴人於九十年三月二十日本院審理時供稱：附表
      編號十一至十四部分，伊只有看過支票簿內之票頭，但沒有人提示過，不知被
      告是做何用途等語，且卷內亦無該四張支票之相關資料存卷足資參照，是並無
      任何證據證明被告有超越授權範圍而開立該四張支票。
五、綜上所述，告訴人指述其出借支票僅限於支付公司貨款之用云云，與社會常態相
    違，依經驗法則難以相信，而被告對其借得金錢，均能說明使用來源，並有相關
    證據可資證明，是其前揭辯詞，洵非虛詞。本院既查無其他積極證據足資證明被
    告涉有偽造有價證券之犯行，既不能證明被告犯罪，揆諸上揭刑事訴訟法規定及
    判例意旨，依法應予諭知無罪。
據上論斷，應依刑事訴訟法第三百零一條第一項，判決如主文。
本案經檢察官張溢金到庭執行職務
中      華      民      國      九十      年      七      月    十七    日
                                臺灣臺中地方法院刑事第四庭
                                        法  官  楊  真  明
右正本證明與原本無異。
如不服本判決，應於送達後十日內向本院提出上訴狀（須附繕本），上訴於臺灣高等
法院臺中分院。
                                        書記官
中華      民      國      九十      年      七      月    十八    日
附表：
┌──┬────────┬───────┬────────┬──────┐
│編號│支  票  號  碼  │支票面額（新臺│發票日（民國）  │持票調現對象│
│    │                │幣）          │                │            │
├──┼────────┼───────┼────────┼──────┤
│一  │ＨＡ（下同）    │二十萬元      │八十八年十二月三│乙○○      │
│    │0000000號│              │十一日          │            │
├──┼────────┼───────┼────────┼──────┤
│二  │0000000號│二十萬元      │八十八年十一月二│乙○○      │
│    │                │              │十日            │            │
├──┼────────┼───────┼────────┼──────┤
│三  │0000000號│三十七萬五千元│八十八年十一月三│乙○○      │
│    │                │              │十日            │            │
├──┼────────┼───────┼────────┼──────┤
│四  │0000000號│十萬元        │八十八年十二月七│丙○○      │
│    │                │              │日              │            │
├──┼────────┼───────┼────────┼──────┤
│五  │0000000號│十萬元        │八十九年一月七日│丙○○      │
│    │                │              │                │            │
├──┼────────┼───────┼────────┼──────┤
│六  │0000000號│十萬元        │八十九年二月七日│丙○○      │
│    │                │              │                │            │
├──┼────────┼───────┼────────┼──────┤
│七  │0000000號│十萬元        │八十九年三月七日│丙○○      │
│    │                │              │                │            │
├──┼────────┼───────┼────────┼──────┤
│八  │0000000號│二十萬元      │八十八年一月三十│王茂松  │
│    │                │              │日              │            │
├──┼────────┼───────┼────────┼──────┤
│九  │0000000號│十七萬五千元  │八十八年十一月三│丁○○      │
│    │                │              │十日            │            │
├──┼────────┼───────┼────────┼──────┤
│十  │0000000號│十九萬四千五百│八十八年十二月十│丁○○      │
│    │                │元            │二日            │            │
├──┼────────┼───────┴────────┴──────┤
│十一│0000000號│（以下均不明）                                │
│    │                │                                              │
├──┼────────┼───────────────────────┤
│十二│0000000號│同右                                          │
│    │                │                                              │
├──┼────────┼───────────────────────┤
│十三│0000000號│同右                                          │
│    │                │                                              │
├──┼────────┼───────────────────────┤
│十四│0000000號│同右                                          │
│    │                │                                              │
└──┴────────┴───────────────────────┘


司法院資訊處製作；財團法人民間司法改革基金會備份。
